【裁判字號】    95,訴,209
【裁判日期】    950512
【裁判案由】    損害賠償
【裁判全文】
臺灣臺中地方法院民事判決  95年度訴字第209號
    原      告  乙○○
    被      告  甲○○
    訴訟代理人  洪錫爵律師
上列當事人間請求損害賠償事件，經本院刑事庭移送前來，本院
於民國95年4月28日言詞辯論終結，判決如下：
    主  文
被告應給付原告新台幣壹拾壹萬伍仟零伍拾貳元及自民國九十四
年十月十五日起至清償日止，按年息百分之五計算之利息。
原告其餘之訴駁回。
訴訟費用由被告負擔六分之一；餘由原告負擔。
本判決原告勝訴部分，得假執行；但被告如以新台幣壹拾壹萬伍
仟零伍拾貳元為原告預供擔保，得免為假執行。
原告其餘假執行之聲請駁回。
    事實及理由
一、按因侵權行為涉訟者，得由行為地之法院管轄，民事訴訟法
    第15條第1項定有明文。本件原告係以被告駕車過失致原告
    受傷為由，請求被告損害賠償，因系爭車禍發生地在台中市
    內，屬於本院管轄範圍，是本院自有管轄權。
二、原告起訴主張：被告於民國（下同）93年11月20日上午10時
    許，駕駛車牌號碼NB-9221號自用小客車，沿台中市○○○
    路由西往東方向行駛，行經台中市○○○路與忠明南路交岔
    路口時，未顯示方向燈即貿然右轉，欲進入該交岔路口前之
    右轉專用車道內。適有原告騎乘車牌號碼VOF-413號輕機車
    ，沿台中市○○○路由西往東同向行駛而來，突見被告所駕
    自小客車貿然右轉時已避煞不及，致使該自小客車右前車頭
    與原告所騎輕機車左側發生碰撞，原告因而人車倒地，受有
    右側第5指骨骨折、臉部撕裂傷、雙膝擦傷與胸部挫傷之傷
    害，原告之右上正中門牙、側門牙、左上正中門牙及側門牙
    亦因此撞裂，為此依侵權行為之法律關係，訴請被告賠償。
    茲就原告所受損害臚列如下：
    (一)醫療費用部分：原告發生車禍之後，自93年11月20日起至
      94年6月17日止於中國醫藥大學附設醫院（下稱中國醫藥
      學院）支出醫療費用新台幣（下同）24,051元；93年12月
      29日於清泉綜合醫院（下稱清泉醫院）支出醫療費用
      150元；94年1月19日於童綜合醫院支出醫療費用190元；
      自93年11月29日起至94年4月24日止於德濟中醫聯合診所
      （下稱德濟診所）支出醫療費用14,960元；自93年12月2
      日起至94年8月23日止於佑龍中醫診所（下稱佑龍診所）
      支出醫療費用15,310元；自93年12月18日起至94年2月22
      日止於匯鴻牙醫診所支出義齒費33,050元。另購買丞燕國
      際股份有限公司（下稱丞燕公司）之口服營養品支出
      5,670元及購買外傷醫療用品支出1,080元。
    (二)增加生活上之需要部分：
    1.看護費用部分：原告受傷住院10天請人看護，每天2,200
      元，計支出看護費用22,000元。
    2.交通費部分：自93年11月29日起至93年12月28日止，門診
      之車資每天500元，共25次，計10,000元。自93年12月29
      日起至94年8月25日止，復原期間門診之車資每天200元，
      共115次，計23,000元。
    (三)減少工作損失部分：原告自住院起至6週後拔除鋼釘期間
      減少之工作收入，依據原告93年度年所得總額，6週薪資
      係71,335元。
    (四)精神慰撫金部分：原告因系爭車禍受傷，骨折部分迄今仍
      會抽痛與酸痛，是與胸部挫傷部分目前均在復建治療中，
      另又發現有胸椎受傷、腰椎痛等併發症，而顏面下巴縫合
      部分亦遺留有傷疤。原告因車禍受傷迄今所受之傷害、痛
      苦與精神折磨不可謂不大，每憶及車禍情況，現仍心有餘
      悸，爰請求500,000元之精神慰撫金。
    (五)機車修理費部分：車牌號碼VOF-413號輕機車因系爭車禍
      受損，支出修理費12,000元。
    並聲明：(一)被告應給付原告732,796元，及自起訴狀繕本送
    達翌日起至清償日止，按週年利率5%計算之利息。(二)願供擔
    保請准宣告假執行。
三、被告則以：(一)被告轉彎前發現有來車疾駛而來，旋即將車頭
    回正，對損害發生之防止已盡相當之注意，雖仍發生車禍，
    被告自得依民法第191條之2主張減輕損害賠償責任或免除之
    。
    (二)系爭車禍發生，被告固有過失，然案發地點為路口，且被
    告當時因欲右轉，車速相當慢，僅一、二十公里許，轉彎時
    自右方照後鏡發現原告機車疾駛而來，被告怕為該機車追撞
    ，旋即將方向盤回正，之所以會發生車禍純係因原告車速過
    快且並未注意車前狀況所致，是系爭車禍之發生，原告與有
    過失，被告主張過失相抵。(三)醫療費用部分：原告傷勢輕微
    ，於中國醫藥學院住院診療，出院後亦回診觀察，傷勢應已
    康復無礙，僅需回診繼續追蹤即可，是其餘醫院之醫藥費支
    出均非本件傷害之醫療必要費用，而原告所購買之丞燕公司
    口服營養品，核與本件傷害之醫療無關，非醫療之必要支出
    ，另原告於中國醫藥學院住院10日期間並無診斷出口腔受傷
    ，亦無牙科就診紀錄，原告係於出院後三、四十日始有牙科
    就診紀錄，有違常理，足見該傷並非車禍造成，從而，除中
    國醫藥學院之醫藥費支出外，該部分之請求均無理由。且原
    告得請求之醫療費用應剔除全民健康保險給付部分，並扣除
    已獲保險公司理賠之醫療費用金額。(四)看護費用部分：原告
    受傷較重之部位係右側第5指骨骨折處，該傷勢並非嚴重到
    無法自理生活，原告既可以行走自如，且住院期間有責任醫
    生及護士照料，無需再請專人看護，是看護費之請求無理由
    。(五)交通費部分：原告受傷之部位係手指，即可以步行及騎
    乘機車，是原告支出之車資，非療傷所必需，交通費之請求
    無理由。(六)減少工作損失部分：原告除右側第5指骨骨折，
    其餘均屬撕裂傷，該傷勢不會影響勞動能力或無法工作，是
    除住院10天期間請求減少工作損失有理由外，超過此部分之
    請求無理由。(七)精神慰撫金部分：系爭車禍發生被告並非故
    意，而原告所受之傷害亦屬輕微，其精神上損害應較輕微，
    是原告精神上之損害以10,000元為相當，超過部分無理由。
    (八)機車修理費部分：本件係原告於刑事訴訟程序附帶提起民
      事訴訟，機車縱有受損，然非被告被起訴之犯罪事實所生
      之損害，原告此部分之請求無理由。且被告所騎乘之機車
      係1999年出廠之輕型機車，系爭車禍發生時之價值，應無
      再以12,000元修理之實益與必要，訴外人答穩輪業有限公
      司卻違反常理而為修理，有造假虛灌修理費用之嫌。又機
      車外表如車頭燈、塑鋼外殼、照後鏡、椅墊、方向燈、腳
      踏板、手把等均完好無任何破損，故此部分之修理非屬必
      要，原告請求被告賠償無理由等語，資為抗辯。
    並聲明：(一)原告之訴及假執行之聲請均駁回。(二)如受不利判
    決，願供擔保請准宣告免予假執行。
四、得心證之理由：
  (一)被告於93年11月20日上午10時許，駕駛車牌號碼NB-9221號
    自用小客車，沿台中市○區○○○路由西往東方向行駛，行
    經台中市○區○○○路與忠明南路交岔路口前，本應注意汽
    車行駛至交岔路口右轉時，應距交岔路口30公尺前顯示方向
    燈或手勢，駛至路口後再行右轉，且轉彎車應讓直行車先行
    ，而依當時天氣晴朗，路面乾燥等情況，並無不能注意之情
    事，竟疏於注意及此，並未顯示方向燈即貿然右轉，欲進入
    該交岔路口前之右轉專用車道內。適有原告騎乘車牌號碼
    VOF-413號輕機車，沿臺中市○區○○○路由西往東同向行
    駛而來，突見被告所駕自小客車貿然右轉時已避煞不及，致
    使該自小客車右前車頭與原告所騎輕機車左側發生碰撞，原
    告因而人車倒地，受有右側第5指骨骨折、臉部撕裂傷、雙
    膝擦傷與胸部挫傷之傷害，原告之右上正中門牙、側門牙、
    左上正中門牙及側門牙亦因此撞裂等事實，業據原告提出中
    國醫藥學院及匯鴻牙醫診所出具之診斷證明書為證，並經本
    院依職權調取本院94年度交易字第362號過失傷害案件刑事
    偵審卷宗核閱無誤，是原告此部分之主張，堪信為真實。
  (二)被告雖抗辯原告車速過快且未注意車前狀況，對系爭車禍之
    發生與有過失云云。惟查，車牌號碼NB-9221號自小客車右
    轉彎車未讓直行車先行為系爭車禍肇事因素，車牌號碼
    VOF-413號輕機車尚未發現肇事因素，有台中市○○○道路
    交通事故初步分析研判表附卷可參，而被告上開所辯，並未
    舉證以實其說，不足採信，是系爭車禍之發生，尚難認原告
    有何過失。
  (三)按汽車行駛至交岔路口，右轉彎時，應距交岔路口30公尺前
    顯示方向燈或手勢，駛至路口後再行右轉；轉彎車應讓直行
    車先行。但直行車尚未進入交岔路口，而轉彎車已達中心處
    開始轉彎，直行車應讓轉彎車先行，道路交通安全規則第
    102條第1項第3款、第6款定有明文。次按因故意或過失，不
    法侵害他人之權利者，負損害賠償責任；不法侵害他人之身
    體或健康者，對於被害人因此喪失或減少勞動能力，或增加
    生活上之需要時，應負損害賠償責任；不法侵害他人之身體
    、健康者，被害人雖非財產上之損害，亦得請求賠償相當之
    金額，亦為民法第184條第1項前段、第193條第1項、第195
    條第1項前段所明定。本件被告駕車本應注意上述道路交通
    安全規則規定，且依其狀況，又非不能注意，竟疏於注意，
    以致肇事，致原告受有傷害，被告行為顯有過失，且被告過
    失行為與原告所受傷害間具有相當因果關係甚明，從而，原
    告依侵權行為之法律關係，請求被告負損害賠償責任，自屬
    有據。茲就原告請求各項及金額，審究如下：
  1.醫療費用部分：
  (1)原告主張其因系爭車禍受傷分別前往中國醫藥學院、清泉醫
    院、童綜合醫院、德濟診所、佑龍診所、匯鴻牙醫診所治療
    ，並購買營養品及醫療用品，共自行支出醫療費用94,461
    元，茲就原告提出之醫療費用請求一一審酌如下：
  原告主張其自93年11月20日起至94年6月17日止於中國醫藥
    學院治療，支出醫療費用24,051元；93年12月29日於清泉醫
    院治療，支出醫療費用150元；94年1月19日於童綜合醫院治
    療，支出醫療費用190元。經查，除94年1月6日於中國醫藥
    學院之醫療費用690元，原告以同一收據請求2次，重複請求
    部分不應准許外，其餘核屬醫療之必要費用，且原告請求之
    醫療費用均已扣除全民健康保險給付部分。又按診斷書費用
    如係被害人為證明損害發生及其範圍所必要之費用，應納為
    損害之一部分，而得請求加害人賠償（最高法院91年度台上
    字第1610號判決意旨參照），原告因系爭車禍受傷住院、門
    診治療所支出之診斷證明書費用，雖非因侵權行為直接所受
    之損害，惟係被害人為證明損害發生及其範圍所支出之必要
    費用，應納為損害之一部分，原告自得請求被告賠償。從而
    ，原告請求上開之醫療費，於23,701元部分，業已提出中國
    醫藥學院、清泉醫院、童綜合醫院之醫療費用收據影本為證
    ，自屬可採。
  原告另主張其自93年11月29日起至94年4月24日止於德濟診
    所治療，支出醫療費用14,960元；自93年12月2日起至94年8
    月23日止於佑龍診所治療，支出醫療費用15,310元。惟查，
    原告既已於中國醫藥學院、清泉醫院、童綜合醫院治療，同
    期間再至德濟診所及佑龍診所治療，即屬重複，非屬必要。
    又原告所提出之德濟診所費用明細，其中11,970元部分，明
    細表記載為水藥及代煎費用，2,790元部分則僅有費用之記
    載，並無就診之科別、項目等明細，而佑龍診所之醫療費用
    證明單亦僅有全部總金額之記載，並無明細，是該等費用均
    難認係因系爭車禍治療及復健所必要。另原告既已於中國醫
    藥學院請領診斷證明書，其再於德濟診所請領，已非證明系
    爭車禍損害發生及範圍所必要，是德濟診所之診斷書費200
    元，亦非屬醫療必要費用。從而，原告此部分之請求，均屬
    無理由，應予駁回。
  原告主張因系爭車禍致其右上正中門牙、側門牙、左上正中
    門牙及側門牙因此撞裂，是請求自93年12月18日起至94年2
    月22日止於匯鴻牙醫診所治療所支出之醫療費及義齒費
    33,050元。被告雖辯稱原告於中國醫藥學院住院期間並無診
    斷出口腔傷害，足見原告該傷並非系爭車禍造成云云，然查
    ，證人吳明德於刑事庭結稱：「…看到告訴人（即本件原告
    ）嘴角有流血，無法說話，用手比叫我拿她包包內的手機打
    電話給她朋友…」等語在卷，就吳明德之證言以觀，堪信原
    告之主張為真實，原告復提出中國醫藥學院及匯鴻牙醫診所
    出具之診斷證明書、匯鴻牙醫診所收據為證，是原告請求該
    部分之醫療費即屬有據。
  原告主張其因本件車禍受傷向丞燕公司購買口服營養品支出
    5,670元，惟查，該等營養品並無醫師之處方簽，原告復未
    舉證該等營養品於其醫療上之必要性，尚難認為係屬醫療必
    要費用。
  原告主張其因系爭車禍受傷，購買醫療用品支出1,080元，
    就原告所受傷勢以觀，此部分之醫療用品應屬必要，原告並
    提出統一發票影本3張為證，自屬可採。
  (2)綜上，原告所得主張被告賠償之醫療費用為57,831元（
    23,701＋33,050＋1,080＝57,831），惟按保險人依強制汽
    車責任保險法規定所為之保險給付，視為被保險人損害賠償
    金額之一部分；被保險人受賠償請求時，得扣除之，強制汽
    車責任保險法第32條定有明文。查原告於系爭車禍發生後，
    已領取新光產物保險股份有限公司理賠強制險之保險給付
    85,841元，業據原告提出郵政存簿儲金簿影本附卷可稽，復
    為被告所不爭，堪信為真實，是依前開規定，被告自得將上
    開原告所受領保險給付視為應給付賠償額之一部分而予以扣
    除，是原告所得主張之醫療費用扣除已領取之保險給付後，
    原告即不得再向被告請求醫療費用。
  2.增加生活上之需要部分：
  (1)住院期間看護費部分：原告主張其於住院期間，一手因骨折
    受傷，另一手則吊點滴，無法自理起居生活而需看護照料，
    看護費每日2,200元，是住院10天，共支出看護費22,000元
    。被告雖抗辯原告之傷勢非不能自理生活，惟查，原告因右
    側第5指指骨骨折接受骨折復位及鋼針固定手術治療，有中
    國醫藥學院診斷證明書在卷可證，就原告所受傷勢及治療情
    形以觀，住院期間自理生活顯有困難，是其請求住院期間聘
    僱看護支出之看護費22,000元，業據提出收據為證，自屬可
    採。
  (2)計程車費部分：原告主張其住在南屯區○○路上，因系爭車
    禍受傷至中國醫藥學院就醫，均需搭乘計程車，自93年11月
    29日起至93年12月28日止，門診之車資每天500元，共25次
    ，計10,000元。自93年12月29日起至94年8月25日止，復原
    期間門診之車資每天200元，共115次，計23,000元，經查，
    原告因系爭車禍受傷，至中國醫藥學院就醫治療核屬必要已
    如前述，而從南屯區○○路原告住處至中國醫藥學院搭乘大
    眾交通運輸工具不甚方便，原告又因其傷勢無法自行駕駛動
    力交通工具，是其搭乘計程車至中國醫藥學院就醫即屬必要
    ，該部分之計程車資應予准許。經查，自93年11月29日起至
    93年12月28日止之門診車資，原告並未提出支付車資之證明
    ，而自93年12月29日起至94年8月25日止之門診車資，則提
    出免用統一發票收據為證，依該免用統一發票收據所載，品
    名「南屯-中國、德濟」、單價「200」以觀，由南屯區○○
    路原告之住處至中國醫藥學院，計程車資來回每趟200元即
    單程每趟100元應屬有據，而相同之距離，車資理應相同，
    原告既未能提出其自93年11月29日起至93年12月28日止支付
    車資之證明，則應以其他時間同路程之車資為依據，從而，
    原告93年11月29日自中國醫藥學院出院返家，及93年11月30
    日、93年12月7日、93年12月8日、93年12月14日、93年12
    月21日、94年1月4日、94年1月6日、94年1月28日、94年3
    月1日、94年3月29日、94年6月17日自家中往返中國醫藥學
    院就診之計程車資，於單程每趟100元，共23趟，合計2,300
    元部分應予准許，逾此範圍，則屬無據。
  3.減少工作損失部分：本件原告主張其因系爭車禍受傷而6週
    未上班，並提出打卡鐘出缺勤表為證，是請求6週減少工作
    收入之損失71,335元，並未主張及舉證其勞動能力減少之程
    度。惟查，原告因系爭車禍受傷於93年11月20日急診後住院
    ，於93年11月29日出院，共住院10天，有中國醫藥學院出具
    之診斷證明書在卷可稽，是原告於該期間無法工作，應屬無
    疑，而原告接受骨折復位及鋼針固定手術治療，工作及生活
    必有所不便，然並非全然不能勞動，本院參酌原告所受前揭
    傷害、其治療情節及其工作性質，認原告出院後因前揭傷害
    因而不能工作之期間應以2週為適當，是原告請求自93年11
    月20日起至93年12月13日止之減少工作收入損失部分，洵屬
    有據。再查，原告93年度薪資所得總額為619,943元，有原
    告提出之93年度各類所得扣繳暨免扣繳憑單影本為證，是原
    告平均每日薪資為1,698元（小數點以下四捨五入）。是以
    原告於請求93年11月20日起至93年12月13日止，共計24天，
    每日1,698元，合計為40,752元部分減少工作損失之賠償為
    有理由，逾此部分之請求，即非有理由。
  4.慰撫金部分：按慰撫金之賠償須以人格權遭遇侵害，使精神
    上受有痛苦為必要，其核給之標準與財產上損害之計算不同
    ，然非不可斟酌雙方身分、資力與加害程度，及其他各種情
    形核定相當之數額，最高法院51年台上字第223號判例著有
    明文。原告因本件車禍受有右側第5指骨骨折、臉部撕裂傷
    、雙膝擦傷與胸部挫傷之傷害，原告之右上正中門牙、側門
    牙、左上正中門牙及側門牙亦因此撞裂，致影響工作與生活
    ，精神及身體受有痛苦自明。查原告任職於保險公司，年收
    入約60餘萬元，而被告現於老人養護中心擔任監護工。從而
    ，本院審酌上揭兩造身分、經濟能力、被告加害情形、原告
    所受痛苦之程度等一切情狀，認原告請求被告賠償500,000
    元精神慰撫金尚屬過高，本院認酌給原告50,000元為適當，
    逾此部分之請求，應予駁回。
  5.機車損害部分：按因犯罪而受損害之人，於刑事訴訟程序固
    得附帶提起民事訴訟，對於被告請求回復其損害，但其請求
    回復之損害，以被訴犯罪事實所生之損害為限，否則，縱令
    得依其他事由，提起民事訴訟，亦不得於刑事訴訟程序附帶
    為此請求。（最高法院60年台上字第633號判例意旨參照）
    。
    本件被告經檢察官提起公訴及本院以94年度交易字第362號
    刑事判決判處罪刑者，僅為「過失傷害」，並不及於「毀損
    」。是原告上開機車因系爭車禍而致毀損部分，非屬被告犯
    「過失傷害」罪所受侵害之客體，原告自不得依刑事附帶民
    事訴訟程序為請求，故原告就該機車損害部分提起附帶民事
    訴訟，其起訴為不合法，應予駁回。
  6.綜據上述，原告所得請求被告賠償之損害為看護費22,000元
    、就醫來回計程車費2,300元、減少工作之損失40,752元及
    慰撫金50,000元。計原告得向被告請求之金額，應為
    115,052元；逾此部分之請求，即非有理由。
五、末按給付有確定期限者，債務人自期限屆滿時起，負遲延責
    任。給付無確定期限者，債務人於債權人得請求給付時，經
    其催告而未為給付，自受催告時起，負遲延責任。其經債權
    人起訴而送達訴狀，或依督促程序送達支付命令，或為其他
    相類之行為者，與催告有同一之效力。前項催告定有期限者
    ，債務人自期限屆滿時起負遲延責任。民法第229條定有明
    文。又遲延之債務，以支付金錢為標的者，債權人得請求依
    法定利率計算之遲延利息。但約定利息較高者，仍從其約定
    利率；而應付利息之債務，其利率未經約定，亦無法律可據
    者，週年利率為5%；民法第233條第1項及第203條亦有明文
    。本件原告依侵權行為之法律關係請求被告賠償其損害，並
    未定有給付之期限，則原告請求自起訴狀繕本送達被告翌日
    即94年10月15日起至清償日止，按年息5%計算之法定遲延利
    息，核無不合。
六、綜上所述，原告依侵權行為之法律關係，請求被告給付
    115,052元，及自94年10月15日起至清償日止，按年息5%計
    算之利息，為有理由，應予准許；超過上開應准許之金額部
    分，非屬正當，應予駁回。
七、假執行之宣告：兩造陳明願供擔保，聲請宣告假執行及免為
    假執行，經核原告勝訴部分，判決所命給付金額未逾新台幣
    50萬元，應依職權宣告假執行。被告免為假執行之聲請，核
    無不合，爰酌定相當之擔保金額准許之；至於原告敗訴部分
    ，其假執行之聲請失所附麗，應予駁回。
八、本件事證已臻明確，兩造所為其他攻擊、防禦方法，於判決
    結果不生影響，爰不逐一審究，併予明。
九、結論：本件原告之訴，為一部有理由，一部無理由，並依民
    事訴訟法第79條、第389條第1項第5款、第392條第2項，判
    決如主文。
中    華    民    國    95    年    5     月    12    日
                  民事第四庭        法  官  周靜秀
以上正本係照原本作成
如不服本判決，應於判決送達後20日內，向本院提出上訴狀。
中    華    民    國    95    年    5     月    15    日
                                    書記官


司法院資訊處製作；財團法人民間司法改革基金會備份。
